最高法院刑事判決　　　　　　　　　　　　　　八十八年度台上字第七○五五號
　　上訴人即自訴人　顏仁德
　　代　　理　　人
　　上 訴人即被 告　乙○○
　　　　　　　　　　甲○○
右上訴人等因顏仁德自訴被告等偽造文書案件，不服台灣高等法院中華民國八十六年
九月十日第二審判決（八十六年度上訴字第一六○七號，自訴案號：台灣台北地方法
院八十五年度自字第一二一○號），提起上訴，本院判決如左：
    主  文
上訴駁回。
    理  由
壹、自訴人上訴部分：
一偽造文書部分：
查第三審上訴書狀，應述上訴之理由，其未述者，得於提起上訴後十日內補提理
由書於原審法院，已逾上述期間，而於第三審法院未判決前仍未提出上訴理由書狀者
，第三審法院應以判決駁回之，刑事訴訟法第三百八十二條第一項、第三百九十五條
後段規定甚明。本件上訴人即第一審之自訴人顏仁德以被告乙○○、甲○○等，冒用
他人名義參加伊所召集之民間互助會，並偽造標單，標取會款，因認被告等涉有行使
偽造私文書、詐欺罪嫌，依牽連犯提起自訴。原判決以被告等之行為雖構成行使偽造
私文書罪，惟尚無詐欺之意圖，爰說明被訴詐欺部分，不另為無罪之諭知。顏仁德不
服原審判決，於民國八十六年十月八日提起上訴。其上訴意旨僅就被告等之行為，應
否成立詐欺罪而為爭執，關於偽造私文書部分，並未述理由，迄今逾期已久，於本
院未判決前仍未提出，依上開規定，關於偽造私文書部分之上訴，自非合法，應予駁
回。
二詐欺部分：
按裁判上一罪案件之重罪得提起第三審上訴，其輕罪部分雖不得上訴，依審判不可分
原則，第三審法院亦應併予審判，但以重罪部分之上訴合法為前提，如該上訴為不合
法，第三審法院既應從程序上予以駁回，而無從為實體上判決，對於輕罪部分自無從
適用審判不可分原則，併為實體上審判。查刑事訴訟法第三百七十六條所列各罪之案
件，經第二審判決者，不得上訴於第三審法院，法有明文。本件顏仁德自訴被告等詐
欺部分（原審不另為無罪之諭知），核屬刑事訴訟法第三百七十六條第四款之案件。
前揭重罪部分，即顏仁德關於偽造私文書之上訴既不合法，應從程序上駁回，已見前
述，則對於輕罪之詐欺部分，自無從為實體上審判，應併予駁回。
貳、被告等上訴部分：
按刑事訴訟法第三百七十七條規定，上訴於第三審法院，非以判決違背法令為理由，
不得為之。是提起第三審上訴，應以原判決違背法令為理由，係屬法定要件。如果上
訴理由狀並未依據卷內訴訟資料，具體指摘原判決不適用何種法則或如何適用不當，
或所指摘原判決違法情事，顯與法律規定得為第三審上訴理由之違法情形，不相適合
時，均應認其上訴為違背法律上之程式，予以駁回。本件上訴人即被告乙○○、甲○
○等上訴意旨略稱：(一)原判決以證人廖瓊妙在第一審之證言：「有參加三會，以廖瓊
娟（諒係廖純鵑之誤）、廖瓊妙、闕何祥之名義參加，標會有到場，將標單圍圈圈，
再翻日曆（依次開標），……標單上我寫名字、金額，其他人也是，我遇過凌女（指
乙○○）二次」等語，採為被告等犯罪證據之一。但廖瓊妙在第一審，並無上開供述
，原判決以不存在之證詞，採為有罪判決之證據，有證據上之理由矛盾。(二)證人丁淑
蘭證稱，陳小倩即陳淑琴，故陳偉華之本名為陳淑琴。而陳淑琴已到庭證述：為避免
混淆，未以本名入會。原判決否認陳偉華即為陳淑琴，其理由矛盾。(三)顏仁德並非實
質被害人，其自訴不合法云云。
惟查原判決維持第一審論處上訴人即被告等共同連續行使偽造私文書，足以生損害於
他人罪刑之判決，已敘明所憑之證據及認定之理由。而(一)認定事實與證據取捨，乃事
實審法院之職權，苟其事實之認定及證據之取捨，並不違背經驗法則與論理法則，即
不容任意指為違法而執為上訴第三審之理由。原判決依據卷證資料，認定上訴人即被
告等（原為夫婦，嗣於八十三年間離婚）與第一審之自訴人顏仁德係姻親關係，自七
十五年間起，雙方即相互參加對方之民間互助會。八十三年一月間，上訴人即被告等
竟共同基於偽造及行使私文書之概括犯意，未經案外人凌王愛、陳偉華之同意或授權
，冒用凌王愛、陳偉華名義參加顏仁德所召集，每月每會新台幣（下同）三萬元，之
民間互助會。會期自八十三年一月五日起至八十五年十二月五日止，連會首共三十六
會次，約定每月五日，在台北市○○區○○路一段五十九之一號四樓開標。甲○○竟
推由乙○○，於八十三年三月五日、同年八月五日，先後二次在上址偽造陳偉華、凌
王愛之署押及金額於標單上，冒用陳偉華、凌王愛名義，各標得當次會款，足以生損
害於他人。至八十四年三月間，上訴人即被告等所經營之公司，發生週轉困難，無力
按時繳納會款。顏仁德乃於八十五年七月間以郵局存證信向凌王愛摧討，及依乙○○
所提供之電話連繫陳偉華時，始知上情等情。已敘明上開事實，業據顏仁德指訴綦詳
，核與證人闕美麗、廖瓊容（原判決誤載為廖瓊妙）、簡彩雲、凌王愛等人，供述之
情節相符，並有互助會單、得標者簽收單及郵局存證信函等影本在卷可稽。上訴人即
被告等也承認有以陳偉華、凌王愛名義入會，及於前揭時地，先後二次由乙○○書寫
標單，標得會款，嗣因公司週轉困難，無力按時付款而倒會。又以上訴人即被告等在
第一審，不曾言及陳偉華即陳淑琴；證人丁淑蘭亦證稱，陳小倩方為陳淑琴。嗣後陳
淑琴供稱伊即陳偉華，係串飾之詞，不能採信。且說明本件互助會之會首，為顏仁德
及其配偶闕美麗二人，有互助會單可憑，上訴人即被告等向顏仁德等行使偽造之私文
書，標得會款，顏仁德自屬直接被害人之一，得提起自訴。因認上訴人即被告等應負
共同行使偽造私文書罪責，為其所憑之證據及認定之理由。而以上訴人即被告等否認
犯罪，乃卸責之詞，不可採信等情，於理由詳加說明及指駁。經核所為論敘，均與卷
內證據資料相符，從形式上觀察，並無認定事實不依證據或有何採證違背經驗法則、
論理法則等違法情形存在。(二)原判決理由欄一（即原判決第二頁背面第二至第五行）
，雖將證人廖瓊容之證言，記載為廖瓊妙。惟參酌第一審卷內筆錄內容（見第一審卷
第八十一頁背面、第八十二頁），原判決顯係誤寫，尚不影響於全案情節與判決之本
旨，原審得以裁定更正，尚不得指為違法。上訴人即被告等上訴意旨，徒憑己見，就
原判決已說明事項或屬原審採證認事職權之適法行使，任意指摘為違法，顯與法律規
定得為第三審上訴理由之違法情形，不相適合。其上訴違背法律上之程式，應予駁回
。
據上論結，應依刑事訴訟法第三百九十五條，判決如主文。
中      華      民      國    八十八    年     十二     月      九      日
                              最高法院刑事第十二庭
                                  審判長法官  陳  炳  煌
                                        法官  陳  正  庸
                                        法官  陳  世  雄
                                        法官  高  金  枝
                                        法官  黃  正  興
      右正本證明與原本無異
                                              書  記  官
中      華      民      國    八十八    年     十二     月     十四     日
